【裁判字號】    94,上易,384
【裁判日期】    950124
【裁判案由】    返還借款
【裁判全文】
臺灣高等法院民事判決                 94年度上易字第384號
上  訴  人即
追加之訴原告    甲○○
訴訟代理人      施習盛律師
被上訴人  即
追加之訴被告    乙○○
                丁○○
共同訴訟代理人  薛博允律師
當事人間返還借款等事件，上訴人對於中華民國94年4月6日臺灣
臺北地方法院93年度訴字第2911號第一審判決提起上訴，並於本
院為訴之追加，本院於95年1月10日言詞辯論終結，判決如下：
    主      文
上訴及追加之訴均駁回。
第二審及追加之訴訴訟費用均由上訴人即追加之訴原告負擔。
    事實及理由
甲、程序方面：
    按於第二審為訴之變更或追加，非經他造同意，不得為之。
    但請求之基礎事實同一者，不在此限，民事訴訟法第446條
    第1項、第255條第1項第2款定有明文。本件上訴人即追加之
    訴原告（下稱上訴人）於原審主張被上訴人即追加之訴被告
    （下稱被上訴人）之被繼承人張超峰向其借款新台幣（下同
    ）30萬元，經雙方協商後，張超峰於民國79年5月8日同意連
    同本金、利息、利潤給付上訴人100萬元，依消費借貸契約
    及繼承之法律關係，請求被上訴人連帶清償上訴人100萬元
    及法定遲延利息。嗣於本院以同一基礎原因事實，追加依履
    行契約及繼承之法律關係（即主張張超峰與上訴人間已達成
    給付100萬元之合意），為同一聲明之請求。揆諸前開說明
    ，依法自應准許。
乙、實體方面：
一、本件上訴人起訴主張：被上訴人之子張超峰向上訴人借款30
    萬元，嗣經雙方協商後，連同本金、利息、利潤，張超峰於
    79年5月8日同意給付上訴人100萬元，並約定於一週後即79
    年5月15日先清償60萬元，且經具借據1紙交付上訴人收執。
    惟張超峰屆期仍未清償，而於79年6月18日死亡。被上訴人
    為張超峰之繼承人，並未拋棄繼承，自應負連帶給付責任。
    爰依消費借貸契約及繼承之法律關係，求為命被上訴人應連
    帶給付上訴人100萬元，及自支付命令送達翌日即93年6月4
    日起至清償日止按年息5％計算利息之判決（原審為上訴人
    敗訴判決，上訴人不服，提起上訴，並於本院追加依履行契
    約及繼承之法律關係為同一聲明之請求）。並於本院上訴聲
    明：、原判決廢棄。、被上訴人應連帶給付上訴人100
    萬元，及自支付命令送達翌日即93年6月4日起至清償日止按
    年息5％計算之利息。
二、被上訴人則以：否認張超峰向上訴人借款，張超峰於79年6
    月18日死亡時未滿22歲，且在營服役，絕無向上訴人借款合
    夥投資之可能，上訴人所提出之借據，其上張超峰之簽名及
    印章均非真正，上訴人於10餘年後始提起本件訴訟，足見其
    不實。況上訴人主張縱為真正，依該借據所載，其與張超峰
    間亦屬合夥關係，而非消費借貸，上訴人應舉證證明有金錢
    交付之行為等語，資為抗辯。並於本院答辯聲明：上訴及追
    加之訴均駁回。
三、本件經依民事訴訟法第463條準用同法第270條之1第1項第3
    款規定，整理並協議簡化爭點及不爭執點後，兩造同意僅就
    言詞辯論時所陳述之事實及主張之法律關係為論斷。查上訴
    人主張被上訴人之子張超峰於79年6月18日死亡，被上訴人
    為張超峰之繼承人，並未依法拋棄繼承等情，業據提出張超
    峰除戶謄本、繼承系統表、被上訴人戶籍謄本及台灣台北地
    方法院93年3月24日北院錦民家93繼64字第02376號函等文件
    為證（見支付命令卷第6、14、15、25、26頁），且為被上
    訴人所不爭執，堪信上訴人此部分事實之主張為真正。惟上
    訴人主張張超峰向上訴人借款30萬元，經雙方協商後，連同
    本金、利息、利潤，張超峰於79年5月8日簽具借據同意給付
    上訴人100萬元，並約定於一週後即79年5月15日先清償60萬
    元，張超峰屆期仍未清償，即於79年6月18日死亡，上訴人
    得依消費借貸契約、履行契約及繼承之法律關係，請求被上
    訴人連帶給付上訴人100萬元及法定遲延利息等情，則為被
    上訴人所否認，並以前開情詞置辯。是本件應予審究之重要
    爭點厥為：、上訴人與張超峰間有無消費借貸關係？上訴
    人依消費借貸及繼承之法律關係請求被上訴人連帶給付100
    萬元及自支付命令送達翌日即93年6月4日起至清償日止按年
    息5％計算之利息，有無理由？、上訴人追加依履行契約
    及繼承之法律關係，請求被上訴人連帶給付100萬元及自支
    付命令送達翌日即93年6月4日起至清償日止按年息5％計算
    之利息，有無理由？茲分述如下：
(一)、上訴人與張超峰間有無消費借貸關係，上訴人依消費借貸
      及繼承之法律關係請求被上訴人連帶給付100萬元及自支
      付命令送達翌日即93年6月4日起至清償日止按年息5％計
      算之利息，有無理由：
１、按當事人主張有利於己之事實者，就其事實有舉證之責任，
    民事訴訟法第277條前段定有明文。是民事訴訟如係由原告
    主張權利者，應先由原告負舉證之責，若原告先不能舉證，
    以證實自己主張之事實為真實，則被告就其抗辯事實即令不
    能舉證，或其所舉證據尚有疵累，亦應駁回原告之請求（最
    高法院17年上字第917號判例意旨參照）。次按稱消費借貸
    者，謂當事人約定，一方移轉金錢或其他代替物之所有權於
    他方，而他方以種類、品質、數量相同之物返還之契約；消
    費借貸，因金錢或其他代替物之交付而生效力，89年5月5日
    修正施行前民法第474條、475條分別定有明文。是本件消費
    借貸關係之成立，須具備借貸雙方當事人意思表示合致，及
    借貸標的交付之事實，始得認定雙方之間有消費借貸關係之
    存在。上訴人主張與被上訴人之被繼承人張超峰間有30萬元
    之消費借貸關係，既為被上訴人所否認，自應由上訴人就其
    與張超峰間有消費借貸之合意及交付借款30萬元之事實負舉
    證之責。
２、上訴人主張張超峰向其借款30萬元，無非係以其所提出記載
    日期為79年5月8日，上有上訴人、張超峰及見證人許淑珍（
    即上訴人之妻丙○○之原名）簽名之借據1紙為主要依據（
    見支付命令卷第4頁），惟被上訴人否認該借據上張超峰之
    簽名及印章為真正。經本院向彰化商業銀行股份有限公司函
    調張超峰於該行帳戶之印鑑卡原本（影本見本院卷第38 之1
    頁證物袋內），連同本件借據原本送請法務部調查局鑑定結
    果，借據上張超峰之印文因蓋用印泥過多且印色不勻，又因
    借據對摺後磨擦導致印泥擴散，印文紋線特徵不明，因此無
    法與印鑑卡上印文比對是否相同，此有法務部調查局94 年
    12月8日調科貳字第09400543160號函在卷足稽（見本院卷第
    79、80頁）；而該借據上張超峰之簽名，本院依肉眼比對，
    亦與印鑑卡上張超峰之簽名不相符合，是以該借據尚難認係
    張超峰所簽具。況該借據記載：「茲本人與張超峰合夥投資
    ，向本人借33萬元整」等語，則張超峰與上訴人間究係「合
    夥」或「消費借貸」關係，亦值探究，且所載33萬元，亦與
    上訴人主張借款30萬元之金額不符，益見該借據不論其形式
    或實質內容，均不足作為上訴人與張超峰間成立消費借貸關
    係之證明。
３、證人丙○○雖於原審證稱：「（問：借據在當時簽的情形？
    ）當時他們要合夥，資金33萬元是由我出的，我信任我男朋
    友（即上訴人）我將錢交給他處理，他要做什麼，我不清楚
    ，他說要投資。我總共拿了30多萬元。（問：後來為何寫借
    據？）我是將印章本子交給原告（即上訴人）。（問：原告
    交錢給張超峰時，你有在場？）我將存摺（本子）、印章交
    給原告，張超峰也在場，他們再去領錢。領錢的時候我沒有
    跟去。（問：在何處寫借據？）張超峰的家，在台北市。簽
    借據的時候只有張超峰、原告及我在場而已。其中的溝通協
    調由原告負責，經過幾個月後，雙方要進行結算。本件是張
    超峰遊說我們拿錢給他投資，他說投資獲利很高，只要幾個
    月或半年就可以進行結算，經過幾個月後雙方談妥，包括本
    金、利息、利潤張超峰願意給我們100萬元。（問：合夥投
    資張超峰出多少錢？）我們並不是合夥，而是拿錢出來由張
    超峰處理投資的事情，我們不知投資的項目也不知張超峰投
    資的總金額」等語（見原審卷第52至53頁）；且丙○○為上
    開證言後，上訴人經原審訊問亦陳稱：「（問：你太太當年
    的存摺是否在？）原先提款的存摺，已經被張超峰拿走，78
    年底、79年初拿走的，是國泰世華板橋分行存摺」等語（見
    原審卷第54、55頁）。然經原審向國泰世華商業銀行股份有
    限公司板橋分行（下稱國泰世華銀行板橋分行）函詢結果，
    丙○○於該行存款帳戶（帳號000000000000）自78年6月至
    79年5月並無任何提領、轉帳或交割股款30萬元（或33萬元
    ）之情形，有該行93年10月4日（93）國世板橋字第240號函
    檢附帳戶交易查詢明細表1件在卷可憑（見原審卷第62、63
    頁），足見證人丙○○之證言與事實不符，自難資為上訴人
    與張超峰間確有消費借貸之合意，且已交付借款30萬元予張
    超峰之佐證。至上訴人提出其於79年5月23日所寄發之存證
    信函，及79年6月30日向台灣台北地方法院提出之支付命令
    更正狀（見原審卷第97至99頁），僅係上訴人單方面所為，
    自不足採認上訴人與張超峰間存在消費借貸關係之證明。
４、上訴人於本院雖另主張依其於國泰世華銀行板橋分行存款帳
    戶（帳號000000000000）之交易明細所載（見原審卷第41頁
    ），78年12月8日提領8萬6,129元（上訴人誤載為78年12月6
    日提領8萬6,149元）、78年12月28日提領21萬5,454元，足
    以證明其確有借款30萬元予張超峰云云。惟此2筆款項合計
    30萬1,583元，與上訴人主張借款30萬元之金額並不一致，
    且證人丙○○於原審證稱30萬元係由其帳戶提領而上訴人未
    予否認等情相左；更何況上訴人於原審提示國泰世華銀行板
    橋分行函送之丙○○帳戶交易明細後陳稱：「張超峰應該有
    提領出去，他是一次領走的，約30萬元左右，張超峰和我去
    板信證券的世華銀行領走的，他後來陸陸續續又向我以現款
    借錢，加計總計33萬元，現款借錢部分我沒有資料。又在板
    信世華銀行他是現金領走，他事後有否再存入我不清楚」等
    語（見原審卷第77頁反面）。倘上訴人確係分別於78年12月
    8日、78年12月28日由其帳戶提領8萬6,129元（此款項應係
    買賣股票之證券交割款，非提領現金）、21萬5,454元交付
    張超峰，豈會於原審陳稱係一次自丙○○之帳戶提領約30萬
    元交付張超峰？足見上訴人之主張前後矛盾，且與法院調查
    之各項證據不符，洵非可採，難謂上訴人確有交付30萬元予
    張超峰之事實。
５、揆諸前開說明，上訴人既未能證明其與張超峰間有消費借貸
    之合意及交付借款30萬元之事實，則其主張與張超峰間有消
    費借貸之法律關係云云，即非可採。從而上訴人依消費借貸
    及繼承之法律關係，請求被上訴人連帶給付100萬元及自支
    付命令送達翌日即93年6月4日起至清償日止按年息5％計算
    之利息，自非有據。
(二)、上訴人追加依履行契約及繼承之法律關係，請求被上訴人
      連帶給付100萬元及自支付命令送達翌日即93年6月4日起
      至清償日止按年息5％計算之利息，有無理由：
１、上訴人主張張超峰於79年5月8日同意連同本金、利息、利潤
    給付上訴人100萬元云云，無非係以上開借據及證人丙○○
    之證言為依據。惟被上訴人已否認其事，且上開借據不足證
    明係張超峰所簽具，證人丙○○之證言亦與事實不符，並非
    可採，已如前述。此外，上訴人並未提出其他證據證明張超
    峰與上訴人間已然達成給付含本金、利息及利潤合計100萬
    元之合意，是其於本院仍依上開借據之記載及證人丙○○之
    證言，認張超峰於79年5月8日同意連同本金、利息、利潤給
    付上訴人100萬元，而追加依履行契約及繼承之法律關係，
    請求被上訴人應連帶給付，即非有據。
２、又上訴人既不得依其所提出之上開借據，本於履行契約及繼
    承之法律關係，向被上訴人請求連帶給付，則其請求權是否
    已逾15年時效而消滅，即無論究之必要。
四、綜上所述，上訴人與被上訴人之被繼承人張超峰間並無消費
    借貸關係存在，張超峰亦無同意給付上訴人100萬元之情事
    ，是上訴人主張依消費借貸及繼承之法律關係，請求被上訴
    人應連帶給付上訴人100萬元，及自支付命令送達翌日即93
    年6月4日起至清償日止按年息5％計算之利息，洵非正當，
    不應准許，原審為上訴人敗訴判決，並無不合。上訴意旨指
    摘原判決不當，求予廢棄改判，為無理由，應予駁回。又上
    訴人於本院追加依履行契約及繼承之法律關係為同一聲明之
    請求，亦屬無據，應併予駁回。
五、末按本件事證已臻明確，兩造其餘攻擊、防禦方法經逐一審
    酌後，認與判決結果不生影響，無再論述之必要，附此敘明
    。
據上論結，本件上訴及追加之訴均為無理由，依民事訴訟法第44
9條第1項、第78條，判決如主文。
中    華    民    國    95    年    1    月     24    日
                  民事第十一庭      審判長法  官  阮富枝
                                          法  官  吳麗惠
                                          法  官  黃豐澤
正本係照原本作成。
不得上訴。
中    華    民    國    95    年    1     月    25    日
                                          書記官  廖艷莉


司法院資訊處製作；財團法人民間司法改革基金會備份。
